臺灣臺北地方法院民事判決　九十年度訴字第三七五八號
　　原　　　告　埔田企業有限公司
　　法定代理人　丁○○
　　訴訟代理人　甲○○
　　法定代理人　丙○○
　　訴訟代理人　乙○○
右當事人間請求給付買賣價金事件，本院判決如左：
    主    文
被告應給付原告新臺幣參佰參拾捌萬壹仟元，及自民國九十年八月八日起至清償日止
，按年息百分之五計算之利息。
訴訟費用由被告負擔。
本判決於原告以新臺幣壹佰壹拾貳萬柒仟元為被告供擔保後，得假執行。但被告如於
假執行程序實施前以新臺幣參佰參拾捌萬壹仟元為原告預供擔保，得免為假執行。
    事    實
甲、原告方面：
壹、聲明：
一、被告應給付原告新臺幣（下同）三百三十八萬一千元，及自起訴狀繕本送達翌日
    起至清償日止，按年利率百分之五計算之利息。
二、如受不利判決，願供擔保請准宣告假執行。
貳、陳述：
一、被告於民國八十八年七月二十三日向原告購買ＣＤ盒裹包式包裝機（ＰＴＥ─１
    ５）二台、ＣＤ盒收集機（ＰＴＳ─１０８）四台，整列裝箱機一台，價金合計
    共四百八十三萬元，嗣原告依約於同年十月十七日交付全部機器設備，詎被告僅
    給付第一次款，其餘第二次款二百四十一萬五千元及第三次款九十六萬六千元，
    合計三百三十八萬一千元均未付款，經原告多次催請給付，均置之不理。按買受
    人對於出賣人，有交付約定價金之義務，民法第三百六十七條定有明文。本件被
    告既積欠原告買賣價金三百三十八萬一千元，爰依買賣之法律關係訴請被告給付
    如其聲明第一項所示之金額。
二、原告主張於二十三萬三千四百一十五元範圍內得以抵銷被告清求之賠償金額：
（一）被告於八十八年十月十七日收到原告交付之系爭機器設備後，即應開立七十五
      日票期，金額為二百四十一萬五千元之支票予原告。自該交付日至九十年七月
      二十六日（即原告起訴之日）減去七十五日票期，被告遲延付款之日數共計五
      百七十一日，再依法定利率年息百分之五計算遲延利息，其金額為一十六萬七
      千七百八十元。（2,514,000元×5%÷365×571=167,780元）
（二）被告於驗收後應給付之餘款金額為九十六萬六千元，被告應開立九十日期票予
      原告。由前開交付日至九十年七月二十六日（即原告起訴之日）減去六十日（
      原告給被告之驗收期間），再減去九十日票期，被告遲延付款之日數共計四百
      九十六日，復依法定利率年息百分之五計算遲延利息，其金額為六萬五千六百
      三十五元。（966,000元×5%÷365×496=65,635元）
（三）上開因遲延付款所生之利息合計為二十三萬三千四百一十五元（即167,780+65
      ,635=233,415），故被告主張賠償金額在二十三萬三千四百一十五元之範圍內
      原告得主張抵銷。
三、被告辯稱原告所給付之前開機械設備有瑕疵云云，並不實在：
（一）原告依約於八十八年十月十七日交付系爭機器設備既經被告受領，被告即有給
      付第二次價金二百四十一萬五千元之義務。又被告受領系爭機器設備後，自應
      依通常程序從速檢查所受領之物，倘有瑕疵應即通知原告。而原告於八十九年
      一月廿九日委請德陽法律事務所發函請求被告給付第二、三次價款，被告知悉
      該函後並未就有何瑕疵通知原告，依法視為承認其所受領之系爭機械設備。況
      且，被告迄今並未具體指出瑕疵為何，其辯稱所受領之系爭機械設備有眾多瑕
      疵云云，顯無理由。
（二）被告辯稱於八十八年十月十七日之另一出貨單上由原告之員工記載，整體結構
      未組裝完成，實際完成交機動作待確認等情。惟系爭機器設備原告業已交付，
      已見前述。被告因尚有其他設備，欲與系爭機器設備連結，且當時被告因尚未
      準備完成而不在現場，為保留被告對系爭機械設備之驗收，故於收受簽認後而
      為之加註，然原告交付之系爭機器設備於交付當時確實已組裝完成，又系爭機
      器設備於交付後，被告已使用系爭機器設備正常生產運轉，被告所提之於國碩
      廠內安裝試車會議記錄是對系爭機械設備作微調，並非如被告所言系爭機械設
      備僅為一堆廢鐵。
四、其次，被告辯稱第二、三次款尚未經伊驗收，條件未成就自無請求權云云：
（一）按買受人因物有瑕疵而得解除契約或請求減少價金者，其解除權或請求權，於
      物之交付後六個月間，不行使而消滅，修正前民法第三百六十五條第一項定有
      明文。原告於八十八年十月十七日交付系爭機械設備迄今已近二年，已逾六個
      月期間，且超過依通常程序從速檢查（驗收）之時間，依法視為被告承認受領
      系爭機器設備，是以被告有給付第二次款之義務。縱認依被告主張須經其驗收
      為給付第三次款之條件，按民法第一百零一條之規定，因條件成就而受不利益
      之當事人，如以不正當行為阻其條件之成就者，視為條件已成就。倘被告有不
      驗收之情事，依上開規定，應視為條件成就，易言之，被告仍有給付第三次款
      之義務。
（二）又被告提出與國碩公司之合約，非原告訂約時所得知悉，且原告未與被告約定
      系爭機械設備運至國碩公司時再驗收，故應在被告營業處驗收，又被告將系爭
      機械設備送至國碩公司時並未通知原告。此外，依被告之答辯亦可推知其已將
      系爭機器設備出售與訴外人國碩科技工業股份有限公司（以下簡稱國碩公司）
      ，倘系爭機器設備如被告所言僅為一堆廢鐵，國碩公司既非廢鐵業者，當不至
      願意購買收受系爭機械設備，故可知被告實已驗收系爭機械設備完畢，才將系
      爭機械設備轉售交付與國碩公司。
（三）所謂驗收，係屬第三期付款時之條件，而所謂交貨，則係屬第二期付款時之條
      件，又系爭機械設備交付被告後，先前所繳之保證金被告已經返還原告，可知
      被告確有受領系爭機械設備，故系爭機械設備已交付被告，其即有給付第二期
      款之義務
五、被告辯稱因原告遲延交貨，致其受有達數百萬元之損失云云：
（一）系爭合約簽立日期為八十八年七月二十三日，約定交貨期限為簽約後八十日曆
      天，而原告於同年十月十七日交付，僅遲交六日。且遲延給付係因同年九月二
      十一日發生九二一大地震，國內蒙此天然災害遭到鉅大損失，臺灣電力公司（
      以下簡稱臺電公司）為全力搶修受損部分而採分區停電措施，原告因停電而無
      法正常運作，已於停電當時告知被告，並經其同意延遲交付，縱然被告主張延
      遲給付，延遲之日數應扣除星期六下午、星期日及臺電公司證明停電之二日，
      又依公平交易法計算違約金亦未達每日千分之一之標準。
（二）原告於知悉被告已將系爭機器設備另行出售訴外人國碩公司後，於八十九年一
      月二十七日以原證三之存證信函告知國碩公司，因系爭該機器設備被告未付清
      價款，請國碩公司暫停給付餘款與被告。惟國碩公司以存證信函覆稱其為買受
      人自有給付價金義務，無暫不支付之理，拒絕原告之請求。而依前開存證信函
      之內容，國碩公司並未提及機器設備有何缺失，亦未提及向被告索賠之情事。
      可知被告辯稱國碩公司不給付之價金尾款云云顯非實情，且被告於收受原告催
      請給付價金之存證信函後，旋即人去樓空，致遭法院通緝，更顯見被告有欠債
      不還之意思。
（三）況原告既非被告與國碩公司間合約之當事人，對於該合約內容已非原告所可得
      知，被告復未具體指出遭國碩公司索賠之金額、事項及範圍，被告有無因違約
      而遭國碩公司拒絕付尾款一百六十餘萬元，與原告無關，應由被告自行承擔。
參、證據：提出下列證據（均為影本）為證，並聲請本院向臺灣電力公司臺北西區營
   　　 　業處林口服務所函查八十八年九月二十二日起至同年十月十六日之間對桃
          園龜山鄉○○○街六三號等鄰近地區採取分區停電措施之情形。
        　原證一：出貨單乙紙。
　　　　　原證二：系爭機械設備統一發票二紙。
          原證三：設備買賣合約書乙份。
          原證四：德陽法律事務所（89）德律字第一二七號函乙份。
          原證五：北五十三支郵局第九十二號存證信函乙份。
          原證六：湖口鳳凰郵局第十號存證信函乙份。
          原證七：系爭機械設備照片十七張。
          原證八：系爭機械設備目錄乙份。
乙、被告方面：
壹、聲明：
一、駁回原告之訴及假執行之聲請。
二、如受不利判決，願供擔保免為假執行。
貳、陳述：
一、被告與原告所買賣之系爭機械設備，大致可分為三部份機器，其中僅有一部份是
    組裝較為完整可供測試，其餘二部分僅有支架，內空無一物，且拖延多年毫無進
    展，因原告尚未給付完全，故被告主張同時履行抗辯權，否則要求原告返還訂金
    ，並給付按每日千分之一計算之違約金及賠償營業損失。
二、上開整列裝箱機第一次組裝之日期為八十八年十月十六日，已逾被告與原告契約
    原定之完工日，亦逾被告與訴外人國碩公司契約之完工日，又被告並未同意原告
    可因九二一地震而延後交付，是被告之交貨已有遲延，而組裝較為完整之機器亦
    有部分瑕疵。又被告員工馬良於同日簽認之出貨單亦清楚載明，整列裝箱機整體
    結構尚未組裝完成，實際完成交機動作待確認等情，國碩公司更因系爭機械設備
    不完全而禁止原告員工進廠組裝，其後國碩公司不但未依約給付被告所剩餘之尾
    款一百六十餘萬元，並向被告請求違約之損害賠償，此外，系爭機械設備僅為一
    堆廢鐵，被告為系爭機械設備已給付原告一百四十四萬九千元，加上前開延遲之
    損失，原告已造成被告計有數百萬元之損失，原告應對被告負損害賠償責任。
三、原告請求第二期及第三期款必須原告已依約履行至第二期、第三期之程度並經被
    告驗收方可請求，原告並未提出完整之驗收單，原告既未交付全部機器，即尚未
    履行至第二期之程度，自無請求給付價金之權利，其後系爭機械設備經被告另行
    購買零件回來組裝，才使系爭機械設備得以使用。
四、被告發現瑕疵後，即列明瑕疵狀況，並多次通知原告修復，但原告始終置之不理
    ，是被告並未受領系爭機械設備。
五、被告與國碩公司於八十八年七月一日簽立工程契約，嗣被告才與原告簽立前開買
    賣契約，並約定等到國碩公司現場試機包裝再驗收，而被告與國碩公司簽約當時
    ，因原告尚未給付系爭機械設備，故國碩公司不知原告給付之物係一堆廢鐵，惟
    於發現後即不願對被告給付價款。
參、證據：提出下列證據（均為影本）為證：
          被證一：系爭機械設備組裝示意圖乙紙。
          被證二：出貨單（ＣＤ盒裹包式包裝機及ＣＤ盒收集機）乙紙。
　　　　　被證三：國碩公司與被告間之工程合約書乙紙。
　　　　　被證四：國碩工程安裝試車紀錄表乙紙。
　　　　　被證五：國碩廠內安裝試車會議記錄表乙紙。
　　　　　被證六：出貨單（整列裝箱機）乙紙。
    理    由
一、本件原告起訴主張：被告於民國八十八年七月二十三日向原告購買ＣＤ盒裹包式
    包裝機（ＰＴＥ─１５）二台、ＣＤ盒收集機（ＰＴＳ─１０８）四台，整列裝
    箱機一台，價金合計共四百八十三萬元正，嗣原告依約於同年十月十七日交付全
    部機器設備，詎被告僅給付第一次款，其餘第二次款二百四十一萬五千元及第三
    次款九十六萬六千元，合計三百三十八萬一千元均未付款，經原告多次催請給付
    ，均置之不理，被告積欠原告買賣價金共計三百三十八萬一千元，爰依買賣之法
    律關係訴請被告給付如其聲明所示之金額等情。
二、被告則以：被告與原告所所簽訂之買賣契約，大致可分為三部份機器，其中僅有
    一部份是組裝較為完整可供測試，其餘二部分僅有支架，並無被告欲購買系爭機
    械設備之全部，因認原告尚未給付完全，故被告主張同時履行抗辯權，否則要求
    原告返還訂金，並按每日千分之一計算違約金。此外，雙方約定驗收之地點為國
    碩公司廠房內，採現場試機包裝之驗收方式，原告所交付之ＣＤ盒裹包式包裝機
    及ＣＤ盒收集機於國碩公司試機時，因發現瑕疵無法運轉，故系爭機械設備尚未
    經過被告驗收，依約原告不得向被告請求第三期價款。又原告於八十八年十月十
    六日第一次組裝系爭機械設備，已逾雙方約定之完工日，被告並不同意原告得因
    九二一地震延後交付，是原告之交貨已有遲延，另系爭機械設備瑕疵部分亦未見
    原告改善，故國碩公司對被告轉售之系爭機械設備不願驗收，嗣國碩公司不但拒
    絕將尾款付清，尚且向被告主張違約之損害賠償，被告要求原告對於上述遲延及
    違約所造成被告之損害負責等語，資為抗辯。
三、原告主張與被告簽訂有系爭機械設備之買賣契約等情，業據其提出設備買賣合約
    書在卷可稽，並為被告所不爭執，自堪信為真實。又查原告主張其已依前開買賣
    契約交付系爭機械設備予被告，並經被告驗收完畢，故被告應依約給付第二期及
    第三期之價款共計三百三十八萬一千元等情，然被告則為前揭之抗辯。是以本件
    所應審究者，乃在於（一）、原告是否有依約將系爭機械設備之全部交付予被告
    ？（二）、原告交付之系爭機械設備有無任何瑕疵，導致被告尚未完成驗收程序
    ？（三）、被告所得主張抵銷原告遲延給付及違約之範圍為何？經查：
（一）就原告交付有無依約交付系爭機械設備之全部：
　　原告主張前開買賣契約上約定之機械設備共有七臺，確已全部交付系爭機械設備
    等情，並提出全部機械設備之統一發票影本二紙、出貨單（ＣＤ盒裹包式包裝機
    及ＣＤ盒收集機）乙紙及現場照片十七張為證，被告辯稱整列裝箱機等僅為空殼
    云云，惟查上開被告不爭執真正之出貨單上明白記載：「ＣＤ盒裹包式包裝機及
    ＣＤ盒收集機於八十八年十月十六日交機進廠」，在該出貨單下方亦經被告職員
    馬良簽名確認無訛，倘若如被告所言原告交付的只有支架空殼，被告當不至願意
    具名受領系爭機械設備，且查被告於本院審理中已自認與原告是第一次交易之事
    實，依常理而言，被告既未與原告存在有相當之交易信賴關係，當原告交付之物
    有不完全時，被告理應會在出貨單詳細載明已受領之部分，而不會為毫無保留之
    記載，復查被告對上開辯詞又無法舉證證明為真實，被告所辯，自不足採信，是
    原告主張已將ＣＤ盒裹包式包裝機及ＣＤ盒收集機交付被告之事實，堪認屬實。
    次查，依被告提出原告不爭執真正之整列裝箱機出貨單上記載：「十月二十七日
    、十月二十八日於廠內進行組裝作業，實際完成交機動作待確認？」在前開出貨
    單上，被告於十月二十八日蓋有一確認章，復於十一月八日再加蓋一確認章，依
    常理判斷，其後所蓋之確認章應係在確認實際交機動作之完成，是被告所言，不
    足採信，原告主張已將整列裝箱機交付被告之事實，自屬真實。
（二）原告交付之系爭機械設備有無任何瑕疵，導致被告未完成驗收：
１、按買受人應按物之性質，依通常程序從速檢查其所受領之物。如發見有應由出賣
    人負擔保責任之瑕疵時，應即通知出賣人。買受人怠於為前項之通知者，除依通
    常之檢查不能發現之瑕疵外，視為承認其所受領之物，民法第三百五十六條第一
    項、第二項定有明文，本件被告辯稱所受領之系爭機械設備有部分僅屬空殼云云
    則是否空殼屬顯為易見之瑕疵，然被告卻未即時通知原告有此瑕疵存在，揆諸前
    開說明，亦應視為被告已受領原告所給付之系爭機械設備。又查被告雖自認已將
    保證金退還原告之事實，而保證金之目的又係在確保原告能確實履行應負之債務
    ，若被告認為驗收部分尚未完成，依常情判斷，被告應會將保證金先予扣留，以
    供擔保，故被告辯稱因保證金已到期，就先返還原告等語，顯違常情，從而，被
    告將保證金返還原告之行為，益證被告已完成驗收之手續，況且被告對於系爭機
    械設備已轉售交付予國碩公司之事實並不爭執，被告要是於交付國碩公司前未經
    驗收，則其當可預期國碩公司會不願受領，依經驗法則而言，其應不至甘冒對國
    碩公司違約之風險，未經驗收原告交付之系爭機械設備直接轉交與國碩公司，是
    原告主張被告已完成系爭機械設備之驗收，足堪採信。
２、其次，原告主張系爭機械設備於交付後業經被告驗收等情，雖為被告所否認，並
    辯稱所交付之機械設備於國碩公司廠房內安裝試車結果，經原告員工陳金樹於安
    裝試車紀錄表上載明有瑕疵存在，故被告對系爭機械設備並未完成驗收云云，惟
    查依雙方合意簽立之前開設備協議書約定，第三次價款係於被告驗收後始得取款
    ，為兩造所不爭執，又前開協議書約定之交貨地點在被告公司所在地，關於驗收
    之地點卻未載明，而驗收地點為第三期款交付之條件，在無特別約定之情形下，
    依契約整體內容可推知雙方約定之驗收地點，原則上亦應在被告公司所在地，被
    告雖辯稱應於國碩公司廠房內試車才屬驗收階段云云，然由前開協議書之內容並
    無法得知雙方有此特別之約定，縱使原告事後願意派員配合被告至國碩公司廠房
    內安裝試車，僅屬對系爭機械設備之售後服務範圍，並不影響前開協議書中關於
    驗收地點之認定，是系爭機械設備之驗收地點應為被告公司所在地，併予敘明。
（三）被告所得主張因原告遲延給付及違約所致之損害範圍：
１、按民法第二百三十一規定：「債務人遲延者，債權人得請求其賠償因遲延而生之
    損害。」復按民事訴訟法第二百七十七條規定：「當事人主張有利於己之事實者
    ，就其事實有舉證之責任。」因此，被告對於其所受之損害，及該損害與原告遲
    延給付間之因果關係，負有舉證責任。查被告抗辯原告有遲延給付系爭機械設備
    之情事，固為原告所不否認，自應認為真實。惟被告又抗辯因前開遲延給付，導
    致國碩公司不但不依約給付尾款予被告，並向被告要求違約之賠償，被告因此受
    有數百萬元之損害云云，經查國碩公司於原告要求其暫緩對被告給付關於系爭機
    械設備之價款時，於八十九年二月間以存證信函告知原告略以：「國碩公司為買
    賣契約之買受人，自有依約支付價金之義務，似無暫不支付之理，故難以配合原
    告暫緩付款之請求。」有湖口鳳凰郵局第十號存證信函在卷可稽，由上可知，國
    碩公司既已支付被告訂金及交機款，卻僅扣留尾款部分，即表示國碩公司並未因
    原告遲延交機之事由，而扣留被告之任何款項，國碩公司所扣被告尾款及要求違
    約賠償之理由，實因被告未達國碩公司之驗收標準之故，是被告所言因原告遲延
    給付遭國碩公司扣款及要求賠償之情事，與原告之遲延給付並無關係，此外，被
    告無法就其所受之損害提出任何證據證明，揆諸上開規定，被告不得抵銷因原告
    遲延給付所生之損害賠償責任。
２、次按民法第二百五十條規定：「當事人得約定債務人於債務不履行時，應支付違
    約金」，次按民事訴訟法第二百八十三條規定：「習慣、地方制定之法規及外國
    法為法院所不知者，當事人有舉證之責任。」又所謂「行規」是否為當事人契約
    內容之範圍，除非該行規已屬業界慣例，行之多年，具有一般人之普遍確信性，
    該行規方可解為契約內容的一部份，對法院而言，須為職務上已知悉之事，當事
    人對此事實方可免除舉證責任。本件被告主張抵銷之違約金以每日千分之一計算
    ，係買賣機器設備之行規云云，惟原告否認上開業界慣例存在，並主張縱有違約
    之情形，應依公平交易法來計算違約金之數額等語，是以被告對其主張有業界慣
    例之事實自應負舉證責任，此外，在計算違約金之數額時，是以總價款或以另行
    約定一定之金額，常會因當事人之約定而有不同，在業界是否有慣例存在，被告
    對此並未加以說明，經查依雙方所簽立之設備買賣書之記載，對於違約金之部分
    既無明文約定，復被告對所謂之行規，亦未舉證以實其說，是被告所言即難以採
    信，又依公平交易法第三十二條規定：「如為事業之故意行為，得依侵害情節，
    酌定損害額以上之賠償。」其前提係以事業之故意行為為限，本件原告雖有給付
    遲延之情形，惟被告並無法舉證證明原告有故意侵權之情事，是亦應認本件無公
    平交易法之適用。揆諸首揭規定及上開說明，被告不得向原告請求違約金。
四、從而，原告基於買賣之法律關係，請求被告給付如主文第一項所示之價款及利息
    ，即無不合，應予准許。
五、假執行之宣告：
    兩造分別陳明願供擔保，聲請宣告假執行及免為假執行，核均無不合，爰分別酌
    定相當之擔保金額，予以准許。
六、本件事證已臻明確，兩造其餘之攻擊防禦方法，核與判決結果不生影響，爰不一
    一論述，附此敘明。
七、據上論結，本件原告之訴為有理由，依民事訴訟法第七十八條、第三百九十條第
    二項、第三百九十二條，判決如主文。
中　　　華　　　民　　　國　　九十一    年    　一　　　月　　　十八　　　日
                                      　　      民事第二庭　法官黃雯惠
右為正本係照原本作成
如對本判決上訴，須於判決送達後廿日內向本院提出上訴狀
中　　　華　　　民　　　國　　九十一　　年　　　一　　　月　　     　 日
~B法院書記官　魏淑娟
